【裁判字號】    99,交聲,797
【裁判日期】    990430
【裁判案由】    聲明異議
【裁判全文】
臺灣高雄地方法院交通事件裁定         99年度交聲字第797號
原處分機關  交通部公路總局高雄區監理所
異  議  人
即受處分人  甲○○
上列受處分人因聲明異議案件，對於交通部公路總局高雄區監理
所99年3 月9 日所為之處分（原處分：高監營裁字第裁80-N0000
0000號），聲明異議，本院裁定如下：
    主  文
原處分撤銷。
甲○○汽車駕駛人駕駛汽車（重型機車）經測試酒精濃度超過規
定標準，應吊扣普通重型機器腳踏車駕駛執照拾貳個月及接受道
路交通安全講習。
    理  由
一、原處分意旨略以：異議人即受處分人（下稱受處分人）甲○
    ○於民國97年12月18日21時23分許，騎乘車牌號碼GB2-483
    號重型機車，在高雄縣路竹鄉○○路與中華路口，因「酒後
    駕車，經酒精測試器測定結果為1.11MG/L」之違規，為警當
    場舉發。經原處分機關依道路交通管理處罰條例第35條第1
    項第1 款之規定，裁處受處分人罰鍰新臺幣（下同）4萬5千
    元、吊扣普通重型機器腳踏車駕駛執照12個月、施以道安講
    習等語。
二、異議意旨略以：異議人固有前開裁決書所載之酒後騎車行為
    ，然異議人之前開行為，業遭檢察官（聲明異議狀誤載為「
    法院」，應予更正）為緩起訴處分確定並裁罰新臺幣（下同
    ）6 萬元之公益金，且異議人已於98年7 月23日完納前開公
    益金，詎原處分機關除裁決異議人吊扣駕駛執照（裁決書未
    指明應吊扣駕駛執照之種類，惟98年12月21日執行吊扣之標
    的為「普通重型機車」駕駛執照）及施以道路交通安全講習
    外（吊扣駕駛執照及施以道路交通安全講習部分，均未據異
    議人聲明不服），竟又重複裁處異議人4 萬5 千元之罰鍰，
    對異議人而言係屬一大負擔，爰就原處分機關裁處罰鍰之部
    分，依法聲明異議等語。
三、本件異議人酒後騎車之違規行為單一，而罰鍰、吊扣駕駛執
    照及施以道路交通安全講習等法律效果（處罰效果）與違規
    行為之存否俱無從分離，是以異議人雖僅就罰鍰部分聲明異
    議，惟為貫徹司法審查作用，本院亦應就吊扣駕駛執照等法
    律效果予以審理，合先指明。
四、按汽車（含機器腳踏車，下同）駕駛人，駕駛汽車經測試檢
    定酒精濃度超過規定標準者，處15000 元以上60000 元以下
    罰鍰，並當場移置保管其車輛及吊扣其駕駛執照1 年；又汽
    車駕駛人，有道路交通管理處罰條例第35條第1 項規定之情
    形者，應接受道路交通安全講習，道路交通管理處罰條例第
    35條第1 項第1 款、第24條第1 項第2 款分別規定甚明。而
    所謂酒精濃度超過規定之標準者，依道路交通安全規則第11
    4 條第2 款之規定，係指汽車駕駛人飲用酒類或其他類似物
    後其吐氣所含酒精濃度超過每公升0.25毫克或血液中酒精濃
    度超過0.05% 以上者。經查：
(一)、異議人首開時、地，酒後呼氣酒精濃度達1.11MG/L之程度，
    猶騎乘重型機車致為警攔停舉發，並經原處分機關就該違規
    行為，裁決罰鍰4 萬5 千元、吊扣駕駛執照12個月及施以道
    路交通安全講習等處分各節，業據異議人自承明確，且有違
    反道路交通管理事件裁決書附卷可稽，固堪認定。
(二)、就原處分裁處異議人罰鍰4 萬5 千元是否適法部分：
１、按一行為同時觸犯刑事法律及違反行政法上義務規定者，依
    刑事法律處罰之，但其行為應處以其他種類行政罰或得沒入
    之物而未經法院宣告沒收者，亦得裁處之，行政罰法第26條
    第1項 亦定有明文，是以就人民違反公法上義務之行為，除
    因處罰之性質與種類不同，必須採用不同方法而為併合處罰
    ，以達行政目的所必要者外，原則尚不得重複處罰，惟於94
    年12月28日修正公布，並自95年7 月1 日施行之道路交通管
    理處罰條例第35條第8 項所明定：「…前項（指有酒精濃度
    超過規定標準而駕駛車輛等情形）汽車駕駛人，經裁判確定
    處以罰金低於本條例第92條第3 項所訂最低罰鍰基準規定者
    ，應依本條例裁決繳納不足最低罰鍰之部分」等語，乃係行
    政罰法第26條第1 項之特別規定，從而若汽車駕駛人經判處
    之罰金刑（或有期徒刑、拘役刑易科罰金之數額）較諸該違
    規行為逕依相關行政罰則規定所裁處之罰鍰數額為低，行政
    機關就差額部分，應猶得予以裁罰，如此尚與現代民主法治
    國所揭櫫、遵行之「一事不二罰」基本原則無違，且更符事
    理之平。
２、又按被告所犯為死刑、無期徒刑或最輕本刑3 年以上有期徒
    刑以外之罪，檢察官參酌刑法第57條所列事項及公共利益之
    維護，認以緩起訴為適當者，得定1 年以上3 年以下之緩起
    訴期間為緩起訴處分，刑事訴訟法第253 條之1 定有明文，
    而依同法第253 條之2 第1 項規定，檢察官為緩起訴處分者
    ，得命被告應履行一定之事項。是以緩起訴之被告茍確依檢
    察官於緩起訴處分中所課之負擔，向公益團體繳納捐款，則
    被告之財產實已減損，且就被告而言，該等金錢給付義務亦
    具有強制性、懲罰性，質言之，緩起訴處分所課負被告應向
    公益團體繳納捐款等事項，在性質上顯具實質處罰之意涵，
    而應認屬行政罰法第26 條 第1 項所稱之「刑事法律處罰」
    ，並有「一事不二罰」原則之適用，是故前開修正後道路交
    通管理處罰條例第35條第8 項所指之罰金，在解釋上亦應包
    括依檢察官之緩處分命令而向國庫、公益團體繳納之捐款在
    內甚明。
３、查異議人同一酒後騎乘機車之行為，業經臺灣高雄地方法院
    檢察署檢察官於98年1 月22日以98年度偵字第1827號為緩起
    訴處分，緩起訴期間為1 年（98年2 月16日至99年2 月15日
    ），並命支付6 萬元之公益金，該緩起訴處分於98年2 月16
    日確定，異議人並已完納前開款項等情，有前開裁決書、緩
    起訴處分書、收據、臺灣高等法院被告前案紀錄表各1 份存
    卷足憑，揆諸前開說明，異議人既已蒙受6 萬元之實質處罰
    ，則原處分機關再對異議人裁處罰鍰4 萬5 千元，即有未恰
    。
(三)、就原處分裁處吊扣普通機器腳踏車駕駛執照12個月及施以道
    路交通安全講習，是否適法部分：
    吊扣駕照及施以道路交通安全講習等處分，在種類、性質上
    係屬非財產罰，且與財產罰間欠缺易處可能性；又該等處分
    ，分別係以在一定期間內取消異議人駕車資格、對異議人再
    施以交通安全教育等方式，降低異議人「將來」繼續酒醉騎
    車之危險，自得（且應）與罰鍰（或罰金）併合處罰，始符
    行政目的。是故原處分關於裁處吊扣普通機器腳踏車駕駛執
    照12個月及施以道路交通安全講習等部分，均尚無違「一事
    不二罰」原則。
五、綜上所述，原處分機關所為裁罰異議人4 萬5 千元之裁決，
    違反「一事不二罰」原則，自屬違法，異議人聲明異議請求
    撤銷此部分之處分，為有理由，本院爰將原處分全數予以撤
    銷，並依法自為裁定如主文第2 項所示。
五、依道路交通案件處理辦法第20條，裁定如主文。
中    華    民    國    99    年    4     月    30    日
                    交通法庭  法  官  陳億芳
以上正本證明與原本無異。
如不服本裁定，應於收受送達後5 日內向本院提出抗告狀。
中    華    民    國    99    年    4     月    30    日
                              書記官  林靜慧

司法院資訊處製作；財團法人民間司法改革基金會備份。
